臺灣高雄地方法院刑事判決　　　　　　　95年度易字第2583號
公　訴　人　臺灣高雄地方法院檢察署檢察官
被　　　告　丙○○
選任辯護人　盧俊誠律師
上列被告因重利案件，經檢察官聲請簡易判決處刑（95年度偵字
第16737 號），經本院認為不應以簡易判決處刑，改依通常程序
審判，本院判決如下：
    主  文
丙○○無罪。
    理  由
一、公訴意旨略以：被告丙○○係位於高雄市新興區○○○路20
    號「勝興當舖」之負責人，於民國95年4 月27日下午1 時許
    ，趁告訴人乙○○急迫、輕率或無經驗之際，而以其母親即
    告訴人倪玉濱所有車牌號碼6958- FT號自用小客車前來當舖
    質押借款之際，貸與新臺幣（下同）10萬元，並預先扣除每
    月利息9,000 元（月息9 分），僅交付9 萬1,000 元；其後
    告訴人倪玉濱於95年6 月12日，前往「勝興當舖」復以10萬
    9,000 元始得取贖，被告丙○○因而取得與原本顯不相當之
    重利；因認被告丙○○涉有刑法第344 條重利犯嫌云云。
二、按犯罪事實應依證據認定之，無證據不得推定其犯罪事實；
    又不能證明被告犯罪，應諭知無罪之判決，刑事訴訟法第15
    4 條第2 項、第301 條第1 項分別定有明文。再按刑事訴訟
    法上所謂認定犯罪事實之證據，係指足以認定被告確有犯罪
    行為之積極證據而言，如未能發現相當證據或證據不足以證
    明，自不能以推測或擬制之方法，以為裁判基礎。而認定不
    利於被告之事實，須依積極證據，苟積極證據不足為不利被
    告之認定時，即應為有利於被告之認定，更不必有何有利之
    證據；又認定犯罪事實所憑之證據，雖不以直接證據為限，
    間接證據亦包括在內，然而無論直接證據或間接證據，其為
    訴訟上之證明，須於通常一般之人均不致有所懷疑，而得確
    信其為真實之程度者，始得據為有罪之認定，倘其證明尚未
    達到此一程度，而有合理之懷疑存在，無從使事實審法院得
    有罪之確信時，即應由法院為諭知被告無罪之判決。亦即若
    證據資料在經驗科學上或論理法則上尚有對被告較為有利之
    存疑，而無從依其他客觀方法排除此項合理之可疑，即不得
    以此資料作為斷罪之基礎，且刑事訴訟制度受「倘有懷疑，
    即從被告之利益為解釋」、「被告應被推定為無罪」之原則
    所支配，故得為訴訟上之證明者，無論為直接或間接證據，
    須客觀上於一般人均不致有所懷疑而達於確信之程度者，始
    可據為有罪之認定，倘其證明尚未達於「確信」之程度，而
    有合理可疑存在時，即難據以為被告不利認定，換言之，在
    法律判斷上，即不能為被告有罪之認定。
三、本件公訴人認被告丙○○（以下簡稱被告）涉犯刑法第344
    條重利罪嫌，係以：證人乙○○、倪玉濱之證述；勝興
    汽車有限公司名片正反面影本各1 紙、乙○○簽立之委託切
    結書及汽車讓渡書各1 紙、勝興當舖當票1 紙；倪玉濱取
    贖之切結書1 紙，為其主要論據。惟訊據被告固坦承收當本
    件自用小客車，並分2 次各收取9000元之利息及倉棧費，惟
    堅決否認有重利犯行，辯稱：「伊是合法經營當舖業者，是
    依當舖業法規定收取每月4 分利息及百分之5 的倉棧費，並
    非重利」等語。
四、經查：
  (一)程序部分─
    被告、辯護人及檢察官均同意證人乙○○、倪玉濱於警、偵
    訊之陳（證）述得為本件之證據；且證人乙○○業於本院到
    庭具結作證，並接受交互詰問，對被告對質、詰問權利之行
    使並未剝奪；又證人乙○○、倪玉濱就其等於警、偵訊中之
    陳（證）述，並未抗辯有違反其等意志不自由之情形，自無
    顯有不可信，或該等陳述之作成有不適當之情形。是依刑事
    訴訟法第159 條之5 第1 項規定，應認證人乙○○、倪玉濱
    於警、偵訊之陳（證）述，就被告本件所涉犯嫌，均具證據
    能力。
  (二)實體部分─
  1.按當舖業之設立，乃採許可制，有其一定之資格限制，並須
    受政府之嚴格監督，此觀之當舖業法第4 條規定自明。本件
    被告係經高雄市政府許可，在高雄市新興區○○○路28號1
    樓經營「勝興當舖」之當舖業者，有高雄市政府當舖業許可
    證、高雄市政府營利事業登記證各1 紙在卷可憑（見警卷第
    31、35頁）。足認被告為合法之當舖經營業者，其有關質當
    物收當之相關事宜，自得執當舖業法為據。
  2.告訴人乙○○於95年4 月27日以其母即告訴人倪玉濱所有車
    牌號碼6958-FT 號自用小客車向被告典當10萬元，被告並預
    扣9,000 元，殆95年6 月12日告訴人倪玉濱前往取贖時，除
    原典當金額10萬元外，另支付9,000 元，業據證人即告訴人
    乙○○於偵訊、本院審時分別證稱：「伊拿車去勝興當舖典
    當10萬元，當舖給伊9 萬1,000 元」（見95偵16737 號卷第
    9 頁）、「95年4 月27日伊將小客車去典當，當舖自己看，
    說是10萬元，並說月息9,000 元，沒有約定典當多久，後來
    伊母親於95年6 月12日去取當，再付利息9,000 元」（見本
    院易字卷第34、35、37頁）等語，及證人即告訴人倪玉濱於
    偵訊證稱：「勝興當舖當時典當10萬元，已收利息9,000 元
    ，伊去回贖，又收利息9,000 元」等語在卷（見95偵16737
    號卷第10頁），並為被告不否認確因本件收當而分2 次各取
    得9,000 元。足認被告確因本件收當而取得1 萬8,000 元。
    惟查：
  依當舖業法第11條規定：「當舖業應於營業場所之明顯處，
    將下列事項揭示：一許可證、營利事業登記證。二負責人或
    營業人員之姓名。三以年率為準之利率。四利息計算方式。
    五營業時間。前項第三款之年率，最高不得超過百分之四十
    八。」，第19條規定：「質當物於一個月內取贖者，概以一
    個月計算利息及費用；逾月後之最初五日不計算，超過五日
    者以半個月計算，超過十五日者以一個月計算。但不得預扣
    利息及費用。」，第20條定：「當舖業除計收利息及倉棧費
    外，不得收取其他費用。前項倉棧費之最高額，不得超過收
    當金額百分之五。」；足認依上開規定，當舖業者得收取每
    月最高為百分之4 之利息（即俗稱4 分利）及百分之5 倉棧
    費，而於逾月超過15日後，得以一個月計算。則被告辯稱本
    件每月收取之9,000 元，含百分之4 之利息及百分之5 倉棧
    費，告訴人倪玉濱於95年6 月12日取贖時，已逾月超過15日
    而以一個月計算，自非無據。至於被告未區別質當者之信用
    、質當物流通變現之繁簡程度、質當物保管之難易程度，一
    律以上開規定之最高額收取，並就首月預扣利息及費用，雖
    部分行為與上開規定有違，惟其係合法之當舖業者，受主管
    機關之管理督導，自與所謂地下錢莊不得同視，尚難認被告
    此部分未斟酌個案之費用收取及預扣利息、費用，即有圖得
    重利之不法意圖。
  告訴人乙○○、倪玉濱固一再指稱被告不應收當非屬質當人
    之物品云云。惟依告訴人乙○○書立之委託切結書載有：「
    該車由我本人購買無誤，因保費便宜而使用母親的名字購買
    ，如有不實願負一切法律責任」等文字，有該委託切結書1
    紙在卷可按（見警卷第30頁）；且依證人倪玉濱於警詢陳稱
    ：「典當期間，伊兒子乙○○於填寫車主資料時，有當場打
    電話給伊詢問伊身分證號碼」等語（見警卷第18頁）。顯見
    被告在得知本件自用小客車登記所有人非乙○○名義情況下
    ，已盡查證義務，並認已得實際所有人乙○○之承諾，乃收
    當本件自用小客車，自難認其有何不法之意圖。
  3.按刑法第344 條重利罪成立之要件為：乘人急迫、輕率或
    無經驗，貸以金錢或其他物品，取得與原本顯不相當之重
    利。在第一條件，係指明知他人出於急迫、輕率或無經驗，
    而利用機會故為貸與，在第二條件，係指就原本利率、時期
    核算及參酌當地之經濟狀況，較之一般債務之利息，顯有特
    殊之超額者而言（最高法院27年上第520 號判例參照）。本
    件公訴人並未具體指明告訴人乙○○有何急迫、輕率或無經
    驗之具體情事；且乙○○係為繳付應徵工作之保證金，始有
    典當本件自用小客車之舉，業據證人乙○○於本院證稱：「
    伊典當的原因，是要去應徵駕駛工作，對方要求伊要保證金
    ，並不知道會被騙。伊認為是正常應徵工作，所以才去當舖
    典當借錢來付保證金」等語在卷（見本院易字卷第36頁）；
    又被告於案發時為一年滿30歲之成年人。則為謀職而應雇主
    規定須繳納保證金，雖涉及職位能否取得，惟尚非屬若未即
    時為之，則對人身、財產有立即之危害，而以被告為一年滿
    30歲之成年人，亦難認有何輕率、無經驗之情形，自難認被
    告係明知，或告訴人乙○○有急迫、輕率或無經驗之情事，
    被告之行為自與上開條文規定之構成要件有間。至於告訴人
    乙○○質疑被告與詐騙集團有所勾結云云，惟其亦自承係基
    於個人之猜測、疑心（見本院易字卷第37頁），且經本院依
    其所陳詐騙集團駕駛之小客車車牌號碼8688-BB 號（新車號
    為9339-GG） 查詢車籍資料，車主為台灣戴姆勒克萊斯勒小
    客車租賃股份有限公司，有臺北市監理95年12月4 日北市監
    三字第09564627800 號、95年12月20日北市監三字第
    09564776000 號函及附件在卷可稽（見本院簡字卷第36、37
    、40-44 頁），是自難依此為被告不利之認定，併此說明。
  4.綜上所述，被告既為合法之當舖業者，所收取典當之利息、
    倉棧費亦非全然無據，復難認告訴人乙○○有何急迫、輕率
    、無經驗之情事；則本件公訴人所舉之證據，自尚難使本院
    達到確信被告有重利之犯行。此外，復查無其他積極證據足
    資證明被告確有公訴人所指之重利犯行，從而揆諸首揭說明
    ，自應為被告無罪之諭知。
五、適用法律：刑事訴訟法第301 第1 項。
本案經檢察官甲○○到庭執行職務。
中　　華　　民　　國　　96　　年　　3 　　月　　23　　日
                刑事第六庭  審判長法  官  曾逸誠
                                  法  官  李  蓓
                                  法  官  王  琁
以上正本證明與原本無異。
如不服本判決，應於收受送達後10日內向本院提出上訴書狀。
中　　華　　民　　國　　96　　年　　3 　　月　　23　　日
 　　　　　　　　　　　　　       書記官  簡鴻雅
